【裁判字號】    99,家上,64
【裁判日期】    991130
【裁判案由】    剩餘財產分配等
【裁判全文】
臺灣高等法院臺中分院民事判決          99年度家上字第64號
上  訴  人  吳繡嵐
訴訟代理人  余梅涓律師
複 代 理人  何崇民律師
被 上 訴人  行政院國軍退除役官兵輔導委員會台中縣榮民服務
            處
法定代理人  錢景瑜
訴訟代理人  林瓊嘉律師
上列當事人間請求剩餘財產分配等事件，上訴人對於民國99年6
月8日臺灣臺中地方法院99年度家訴字第40號第一審判決提起上
訴，經本院於99年11月17日言詞辯論終結，判決如下：
    主  文
上訴及追加之訴均駁回。
第二審訴訟費用由上訴人負擔。
    事實及理由
壹、程序部分
    按訴之變更或追加，非經他造同意，不得為之，但請求之基
    礎事實同一者，不在此限，民事訴訟法第446條第l項、第25
    5條第l項第2款定有明文。本件上訴人起訴時主張伊養母即
    訴外人李林阿桃對訴外人李繼鸞有剩餘財產分配請求權，而
    伊係李林阿桃之繼承人，自得繼承李林阿桃之是項權利，而
    對李繼鸞之遺產為主張；嗣上訴人於本院審理時，追加備位
    聲明，請求確認伊對於李繼鸞有剩餘財產分配請求權存在。
    核其追加之訴與原訴之主要爭點均為上訴人對李繼鸞是否有
    剩餘財產分配請求權，其原請求之訴訟及證據資料，於審理
    繼續進行在相當程度範圍內具有同一性或一體性，得期待於
    後請求之審理予以利用，是其基礎事實相同；且被上訴人之
    訴訟代理人亦當庭表示同意上訴人所為之追加（見本院卷第
    40頁），是稽諸前揭說明，其追加於法並無不合，應予准許
    。
貳、實體部分
一、上訴人起訴主張：伊養母李林阿桃（即吳林阿桃）於民國（
    下同）63年12月21日與李繼鸞結婚，三人共同生活，直至97
    年8月29日李林阿桃死亡，李繼鸞於98年4月18日亦相繼過世
    。李林阿桃與李繼鸞前於婚姻關係存續期中之87年12月19日
    有償取得坐落台中縣東勢鎮○○段上新小段345之35地號之
    土地及其上門牌號碼為台中縣東勢鎮○○街385之48號之房
    屋，登記在李繼鸞名下，另郵局及第一商業銀行之存款，亦
    存於李繼鸞之帳戶。李林阿桃與李繼鸞前未以契約訂立夫妻
    財產制，依民法第1005條之規定，自應以法定財產制作為渠
    等之夫妻財產制。97年8月29日李林阿桃死亡，渠等之法定
    財產制關係消滅，依第1030條之l之規定，李林阿桃得請求
    平均分配其與李繼鸞剩餘財產之差額，亦即上開房地所有權
    應有部分2分之l及存款之2分之1，而伊係李林阿桃之繼承人
    ，自得繼承李林阿桃之該項權利，而對李繼鸞之前開遺產為
    主張。爰提起本件訴訟，聲明：（一）被上訴人應將李繼鸞
    所有坐落台中縣東勢鎮○○段上新小段345之35地號之土地
    及其上門牌號碼為台中縣東勢鎮○○街385之48號之房屋之
    應有部分2分之l，移轉登記予上訴人。（二）被上訴人應給
    付李繼鸞於郵局及第一商業銀行之存款之2分之1予上訴人。
    （三）願供擔保，請准宣告假執行。
二、經原審為上訴人敗訴之判決，上訴人不服，提起上訴，聲明
    ：（一）原判決廢棄。（二）前項廢棄部分：被上訴人應
    將李繼鸞所有坐落台中縣東勢鎮○○段上新小段345之35地
    號之土地及其上門牌號碼為台中縣東勢鎮○○街385之48號
    之房屋之應有部分2分之l，移轉登記予上訴人；被上訴人
    應給付李繼鸞於郵局及第一商業銀行之存款之2分之l予上訴
    人。另於本院追加備位聲明：（一）原判決廢棄。（二）確
    認上訴人對被繼承人李繼鸞與吳林阿桃夫妻剩餘財產差額有
    二分之一分配請求權存在。其於本院陳述除引用原審判決記
    載外，另辯稱：
（一）96年5月23日民法修正前第1030條之l第3項之剩餘財產分
      配請求權，固規定不得讓與或繼承。但修正後已刪除上開
      條項之規定，其立法意旨乃因夫妻剩餘財產分配請求權雖
      係本於身分而產生，但不具專屬性，仍具有「財產權」性
      質，可為讓與、繼承或為強制執行之標的，並無不妥。若
      以剩餘財產分配請求權為專屬權，民法第1009條、第1011
      條之規定意義盡失，無法保障債權人之利益，亦對請求權
      人之繼承人不利。故倘法定財產制關係消滅時，剩餘財產
      較少之一方之繼承人得對生存之他方配偶請求剩餘財產之
      差額而計入繼承法上之應繼財產；死亡配偶之債權人亦得
      代位請求該剩餘財產差額分配之權利；倘法定財產制消滅
      時，剩餘財產較多之一方先死亡，則生存之他方可先請求
      剩餘差額之半數，再以繼承人之身分與其他血親繼承人共
      同繼承。
（二）被上訴人於訴訟進行中依退除役官兵死亡無人繼承遺產管
      理辦法第6條及台灣地區與大陸地區人民關係條例第66條
      第l項規定，主張上訴人應待被上訴人聲請法院所為之公
      示催告期滿，即自98年11月5日起算1年2個月止，且繼承
      開始起3年後，始得聲請給付云云。上訴人為此依據民事
      訴訟法第446條第1項準用第255條第l項第2款之規定，請
      求確認被繼承人李繼鸞與吳林阿桃夫妻剩餘財產差額有二
      分之一分配請求權存在。
三、被上訴人則聲明：上訴駁回。其陳述除引用原審判決之記載
    外，另補稱：民法第6條規定，人之權利能力始於出生，終
    於死亡；且繼承係以繼承人於繼承開始時生存為要件（即同
    時存在原則、繼續原則），倘兩人同時死亡，不能證明其死
    亡先後，則互不發生繼承關係。且民法第1030條之l所以修
    正「剩餘財產分配請求權」為不具一身專屬性之權利，並非
    在否定民法第6條之基本概念，而僅係在給請求權人（即本
    案李繼鸞之繼承人）得繼承之權利，而非認往生者（即李林
    阿桃）之繼承人仍得請求「夫妻剩餘財產分配請求權」，否
    則，民法之基本架構將有所動搖，此絕非民法第1030條之l
    修法之目的。本件上訴人主張繼承死亡配偶得請求之「夫妻
    剩餘財產分配請求權」，係對繼承之要件「須於繼承人繼承
    開始時尚生存」，有所誤會，以致誤會已往生之上訴人養母
    吳林阿桃得對上訴人繼父李繼鸞行使「夫妻剩餘財產分配請
    求權」。是上訴人主張顯非足取。
四、按夫妻未以契約訂立夫妻財產制者，除本法另有規定外，以
    法定財產制為其夫妻財產制；法定財產制關係消滅時，夫或
    妻現存之婚後財產，扣除婚姻關係存續中所負債務後，如有
    剩餘，其雙方剩餘財產之差額，應平均分配，但因繼承或其
    他無償取得之財產及慰撫金不在此限，民法第1005條、第10
    30條之l第1項固定有明文規定。而除離婚外，夫妻一方死亡
    亦屬法定財產關係消滅之原因之一，但此夫妻一方死亡時，
    僅生存一方配偶得取得對死亡一方配偶之剩餘財產分配請求
    權，惟死亡一方配偶並無法取得對生存一方配偶之剩餘財產
    分配請求權。蓋因人之權利始於出生，終於死亡，此為民法
    第6條所明定，夫妻剩餘財產分配請求權係於一方配偶死亡
    時「同時」發生，而該死亡之配偶之權利能力於死亡時即「
    同時」消滅，即無配偶剩餘財產分配請求權，該死亡之配偶
    無法為繼承之主體，即其債權人或繼承人亦無從為代位或繼
    承。上訴人以96年5月23日修正民法第1030條之l第3項，刪
    除原規定「第一項請求權，不得讓與或繼承。但已依契約承
    諾或起訴者，不在此限。」之規定，其立法理由係基於剩餘
    財產分配請求權本質仍屬財產權，不具專屬性，故伊得繼承
    李林阿桃之權利云云。惟查，繼承人所繼承之被繼承人所有
    之請求權，須其被繼承人死亡時，該請求權已存在。本件上
    訴人之被繼承人李林阿桃死亡時，並無配偶剩餘財產分配請
    求權存在。因配偶剩餘財產分配請求權係生存之配偶才能取
    得。上訴人徒以配偶剩餘財產分配請求權為財產權，而推論
    謂死亡之配偶其繼承人或債權人亦得主張死者之配偶剩餘財
    產分配請求權，顯有誤會。換言之，修正後民法第1030條之
    l所定剩餘財產分配請求權之繼承，應係指夫妻一方死亡時
    ，由生存一方配偶取得對死亡一方配偶之剩餘財產分配請求
    權後，該生存一方配偶嗣後又死亡或夫妻兩造係離婚之情形
    。
五、再者，本件上訴人主張其養母即訴外人李林阿桃，於63年12
    月21日，與訴外人李繼鸞結婚。訴外人李林阿桃先於97年8
    月29日死亡，嗣訴外人李繼鸞亦於98年4月18日死亡。另訴
    外人李林阿桃與訴外人李繼鸞未以契約訂立夫妻財產制，而
    上訴人為訴外人李林阿桃之繼承人等事實，固為被上訴人所
    不爭執，且有戶籍謄本在卷可稽，堪認其此部分主張堪信為
    真實。惟稽諸前揭說明，李林阿桃對李繼鸞並無配偶剩餘財
    產分配請求權存在，上訴人亦無從繼承。又民法第1140條之
    代位繼承之規定，僅限於直系血親卑親屬，上訴人亦不可能
    代位李林阿桃繼承李繼鸞之遺產。從而，上訴人雖係訴外人
    李林阿桃之繼承人，但因訴外人李林阿桃並無取得剩餘財產
    分配請求權，可供上訴人繼承，則上訴人請求被上訴人將上
    開房地應有部分二分之一，移轉登記予其，及應給付上開存
    款之二分之一予其，均為無理由，應予駁回。另其追加備位
    之訴，請求確認其對於被繼承人李繼鸞與李林阿桃夫妻間剩
    餘財產差額有二分之一分配請求權存在，亦屬無據，併予駁
    回。
六、綜上所述，本件上訴人先位之訴主張被上訴人應將李繼鸞所
    有坐落台中縣東勢鎮○○段上新小段345之35號土地及其上
    門牌號碼為東勢鎮○○街385之48號房屋應有部分二分之一
    移轉登記予上訴人，及給付其被繼承人李繼鸞於郵局及第一
    銀行存款二分之一，另以備位之訴請求確認伊對被繼承人李
    繼鸞與李林阿桃夫妻剩餘財產差額有二分之一分配請求權存
    在，均屬無據，不應准許，應併予駁回其請求。原審就先位
    之訴部分為上訴人敗訴之判決，並無不合。上訴意旨指摘原
    判決不當，求予廢棄改判，為無理由，應予駁回。
七、據上論結，本件上訴及追加之訴均無理由，依民事訴訟法第
    449條第l項、第78條，判決如主文。
中    華    民    國    99    年    11    月    30    日
                民事第六庭    審判長法  官  袁再興
                                    法  官  陳賢慧
                                    法  官  吳惠郁
以上正本係照原本作成。
如對本判決上訴，須於收受判決送達後20日內向本院提出上訴書
狀，其未表明上訴理由者，應於提出上訴後20日內向本院提出上
訴理由書（須按他造人數附具繕本）。
上訴時應提出委任律師為訴訟代理人之委任狀。具有民事訴訟法
第466條之1第1項但書或第2項之情形為訴訟代理人者，另應附具
律師及格證書及釋明委任人與受任人有該條項所定關係之釋明文
書影本。如委任律師提起上訴者，應一併繳納上訴審裁判費。
                                    書記官  周巧屏
中    華    民    國    99    年    12    月    1     日
                                                      Ｓ

司法院資訊處製作；財團法人民間司法改革基金會備份。
